【裁判字號】    94,再易,31
【裁判日期】    950102
【裁判案由】    給付借款
【裁判全文】
臺灣高等法院臺南分院民事判決  94年度再易字第31號
再審原告  乙○○
再審被告  甲○○
上列當事人間就請求給付借款之再審事件，再審原告對於中華民
國九十四年八月二十九日本院九十四年度再易字第十五號確定判
決，提起再審之訴，本院判決如下：
    主  文
再審之訴駁回。
再審訴訟費用由再審原告負擔。
    事實及理由
壹、程序方面：
一、按對於已確定之再審判決，民事訴訟法既無不得提起再審之
    訴之限制，即非不得提起再審之訴（最高法院五十三年度台
    上字第九八六號判例參照）。次按提起再審之訴，應於三十
    日之不變期間內提起，而該不變期間係自判決確定時起算，
    但再審之理由知悉在後者，自知悉時起算，民事訴訟法第五
    百條第一項、第二項分別定有明文。又當事人以有同法第四
    百九十六條第一項第一款適用法規顯有錯誤之情形提起再審
    之訴，應認此項理由於裁判送達時當事人即可知悉（最高法
    院七十年度台再字第二一二號判例參照），故對於已確定之
    再審判決提起再審之訴，其起訴是否已逾三十日之不變期間
    ，當以已確定之再審判決為準，而非自前訴訟程序之確定判
    決時起算。
二、本件再審原告以原再審確定判決（即本院九十四年度再易字
    第十五號請求給付借款事件之再審判決，以下簡稱原再審確
    定判決）具有民事訴訟法第四百九十六條第一項第一款適用
    法規顯有錯誤及第四百九十七條就足以影響判之重要證物漏
    未斟酌之再審理由，對之提起本件再審之訴；經查原再審確
    定判決是否有適用法規顯有錯誤或就足影響於判決之重要證
    物漏未斟酌之情事，因宣示判決時既非必須告知判決理由，
    當事人須於收受判決正本時始得確實知悉，而判決正本之送
    達，又需相當時日（民事訴訟法第二百二十八條、二百二十
    九條參照）；準此以言，本件再審原告係於民國（下同）九
    十四年九月五日收受「原再審判決」，再審原告乃於同年十
    月三日具狀提起本件再審之訴，有本院之送達證書影本及民
    事再審狀各一份附卷可參（見本院卷第四及五一頁），且經
    本院調取前揭九十四年度再易字第十五號卷宗查明無訛；則
    揆諸前揭說明，再審原告提起本件再審之訴，無論有無扣除
    在途期間，並未逾民事訴訟法第五百條第一項所規定三十日
    之不變期間；合先說明。
三、又按再審原告係對本院九十四年度再易字第十五號再審確定
    判決提起再審之訴，而併請求廢棄原確定判決（即本院九十
    三年度上易字第二○○號）關於再審原告敗訴部分之歷次裁
    判，本院自僅就本院九十四年度再易字第十五號再審確定判
    決有無前開再審事由為審酌認定即可，附予敘明。
四、本院依職權調閱本院九十四年度再易字第十五號（包括本院
    九十三年度上易字第二○○號、臺灣臺南地方法院九十二年
    度促字第二五八六○號、九十二年度訴字第九九七號）請求
    給付借款事件之民事卷宗。
貳、實體方面：
一、本件再審原告起訴主張：
  (一)再審被告並無交付系爭金錢，再審原告請求將原確定判決（
    即本院九十三年度上易字第二○○號，以下簡稱原確定判決
    ）廢棄：
    (1)原確定判決雖認：「上訴人（即再審原告，下同）自承被
      上訴人（即再審被告，下同）先後於八十八年八月四日匯
      新台幣（下同）十六萬三千零二十六元、八十八年八月九
      日匯二十七萬零一百九十六元及八十八年九月三日交付四
      十九萬九千元，對此有帳可查的已有一百零三萬二千二百
      二十二元」云云；惟按全案並無如原確定判決此處所指的
      事實。故原確定判決所為錯誤之判決，已違背最高法院（
      應為最高行政法院）六十二年度判字第四○二號判例所認
      ：「事實之認定，應憑證據」之意旨。
    (2)又原確定判決認：「可見被上訴人主張就該八十八年八月
      四日、八十八年八月九日及八十八年九月四日三次之借款
      ，均有如數給付」云云，可知原確定判決此處認定乃是繼
      續前開之錯誤，以不存在之事實，作為論據基礎，繼續違
      法臆測而為判決，亦違背最高法院（應為最高行政法院）
      六十一年度判字第七十號判例所謂：「認定事實，須憑證
      據，不得出於臆測」之意旨。且本件並無交付借款之事實
      ，故原確定判決亦違背民法第四百七十四條消費借貸之規
      定。
    (3)故再審原告依民事訴訟法第四百九十六條第一項第一款適
      用法規顯有錯誤之規定，並依最高法院（應為最高行政法
      院）六十二年度判字第六一○號判例所謂：「適用法規顯
      有錯誤，係指原判決所適用之法規與該案應適用之現行法
      規相違背，或與解釋判例有所抵觸者而言」之意旨，及依
      民事訴訟法第四百九十七條規定，認有足以影響判決之重
      要證物（即並無原確定判決所指之「一百零三萬二千二百
      二十二元」）之證物，復並無原確定判決所臆測「三次之
      借款，均有如數給付」之證物，而有漏未審酌之情形，提
      出本件再審之訴。
  (二)原確定判決就金錢數額之計算，有重大錯誤，再審原告請求
    廢棄原確定判決：
    (1)原確定判決認：「是就八十八年八月四日、八十八年八月
      九日及八十八年九月四日該三次票貼總金額一百八十九萬
      七千五百元，扣減上述金額（即原確定判決法官指伊認定
      已兌現九十一萬六千四百元之金額），為九十八萬一千一
      百元，與被上訴人主張之計算所得金額相符合」云云；惟
      按該三次票貼，其中八十八年八月四日之金額為三十七萬
      二千五百元，八月九日之金額為五十五萬八千六百元，九
      月三日之金額為八十九萬九千九百元，總計為一百八十三
      萬一千元，並無原確定判決所指之一百八十九萬七千五百
      元。故原確定判決此處之錯誤認定，已違背最高法院（應
      為最高行政法院）六十二年度判字第四○二號判例之意旨
      ，也與再審被告主張之情形不符，故請求將原確定判決此
      處重大錯誤之判決廢棄。
    (2)又原確定判決以前開重大錯誤之事項，作為論據之基礎，
      繼續違法臆測，並認：「被上訴人甲○○於該三次匯款，
      至少有一百零三萬二千二百二十二元，再如何計算，亦得
      不出乙○○所主張尚有該六張票貼支票未付款，自亦不會
      發生有乙○○主張之『因八十八年十月二十八日郭告知有
      收回票據表中之六張票未付款票貼』，乙○○始註明收回
      票據『九十八萬一千一百元』之情形」云云；惟按並無原
      確定判決此處所認：「該三次匯款，至少有一百零三萬二
      千二百二十二元」之事實，又再審被告素有「改票」做票
      貼的情事，故可證明再審原告主張書寫「九十八萬一千一
      百元」係因八十八年十月二十八日再審被告核算有六張票
      據未付款票貼，再審原告始註明收回「九十八萬一千一百
      元」，並非債權債務關係等情屬實。故原確定判決此處以
      不存在之事實，而為臆測之判決，已違背最高法院（應為
      最高行政法院）六十一年度判字第七十號判例之意旨，故
      請求將原確定判決此處以違法臆測之判決廢棄。
    (3)依上，再審原告依民事訴訟法第四百九十七條規定，認有
      足以影響判決之重要證物（即原確定判決所錯指之「一百
      八十九萬七千五百元」，根本與所謂的「三次借款一百八
      十三萬一千元」無關，及再審原告乙○○書寫「九十八萬
      一千一百元」字樣並非債務，且與本案無關）漏未審酌之
      情況，提出本件再審之訴。
  (三)另原確定判決違法代替再審被告主張，並偏私判決，再審原
    告請求廢棄原確定判決：
    (1)原確定判決違法替再審被告主張，並認：「是以被上訴人
      主張上訴人在持有一審判決附表二之客票調借現款九十八
      萬一千一百元，嗣於八十八年十月三日以除編號二外之系
      爭支票，並交付現金五萬三千三百元，換取收回除編號六
      外之一審判決附表二之支票等語，應堪信為真實」云云；
      惟按全案中，再審被告並無上開之主張，而原確定判決此
      處代再審被告所做出上開之主張，違背最高法院（應為最
      高行政法院）六十二年度判字第四○二號判例之意旨，故
      請求將原確定判決此處重大違法偏私，且代替再審被告做
      出當事人並無該主張之判決廢棄。
    (2)再審原告依民事訴訟法第四百九十七條規定，認有足以影
      響判決之重要證物（即再審被告並無該主張之證據）漏未
      審酌，提出本件再審之訴。
  (四)系爭六張支票影本係再審被告所偽造，再審原告請求廢棄原
    確定判決：
    (1)原確定判決審理中，再審被告所舉之系爭六張支票影本，
      是其所翻印偽造的，此有再審被告所稱：「如要翻印可以
      很多張，非只有系爭六張」等語為證。且全案並無再審原
      告持一審判決之附表一編號一至六支票與再審被告換取一
      審判決之附表二編號一至六支票的事實。又原確定判決對
      於前開再審原告抗辯：再審被告所舉之六張支票影本係偽
      造乙節，全漏未記載及說明，顯然原確定判決係以再審被
      告偽造之六張支票影本，而為違法之判決，自已違背最高
      法院（應為最高行政法院）六十一年度判字第七十號判例
      之意旨，亦違背民事訴訟法第四百五十四條第二項有關之
      規定。
    (2)故再審原告依民事訴訟法第四百九十六條第一項第一款：
      適用法規顯有錯誤，第九款：為判決基礎之證物係偽造或
      變造者（惟再審原告於本院準備程序時已明確表示係主張
      依民事訴訟法第四百九十六條第一項第一款及第百九十七
      條規定，提起本件再審之訴；見本院卷第四一頁），及依
      民事訴訟法第三百五十七條：私文書（即系爭六張支票）
      應由再審被告證其真正等規定，提出本件再審之訴。
  (五)再審原告並無與再審被告換票和支付現金差額之事實，請求
    廢棄原確定判決：
    (1)再審被告並無交付系爭金錢。
    (2)再審被告所舉之系爭六張支票影本，是其翻印偽造的。
    (3)本件於原確定判決審理中，再審被告一面主張，再審原告
      以六張新支票（即附表一之九十二萬七千八百元），與伊
      交換六張舊支票（即附表二之九十八萬一千一百元），由
      再審原告支付現金差額即五萬三千三百元予伊；然而，再
      審被告另卻又主張，再審原告以六張新支票（即附表一之
      九十二萬七千八百元），與其交換五張舊支票八十八萬八
      千六百元，則是伊支付現金差額三萬九千二百元予再審原
      告，此有再審被告親寫之「888,600」字樣為證（見本院9
      4年度再易字第015號卷54頁）字樣為證，可知再審被告之
      主張顯有矛盾。且再審被告在此主張「系爭支票是六張舊
      支票換六張新支票」、「系爭支票是五張舊支票換六張新
      支票」之理由，與前開原確定判決違法代替再審被告主張
      「系爭支票是五張舊支票換五張新支票」之理由，有重大
      的矛盾。
    (4)又再審被告皆未就「伊究竟如何有系爭六張支票影本？又
      若兩造有『換票』，那為何會有誰支付差額給誰，分不清
      楚的情事？」等事項予以證明。可知兩造間根本無如再審
      被告矛盾虛構之換票，及矛盾虛構支付差額之事實。而原
      確定判決對於上開再審原告抗辯：再審被告主張矛盾乙節
      ，全漏未記載及說明，已違背民事訴訟法第四百五十四條
      第二項之規定。故再審原告依民事訴訟法第四百九十六條
      第一項第一款規定適用法規顯有錯誤，及民事訴訟法第四
      百九十七條規定，認有足以影響判決之重要證物（即上開
      再審被告親寫 「888,600元」字樣、再審被告說詞矛盾之
      證據）漏未審酌，提出本件再審之訴。
  (六)又於原確定判決審理中，再審被告一面主張，再審原告以六
    張新支票（即附表一之九十二萬七千八百元），與伊交換六
    張舊支票（即附表二之九十八萬一千一百元），由再審原告
    支付現金差額即五萬三千三百元予伊，其並無預扣一分半利
    息云云。然再審被告另卻又主張，再審原告以六張新支票（
    即附表一之九十二萬七千八百元），向其直接票貼借款，有
    向再審原告收取預扣月息一分半之利息，並非換票和祇補差
    額，其有匯現金到再審原告夫妻的帳戶云云；可知再審被告
    之主張顯有矛盾。且再審被告皆未就「系爭六張支票之原因
    ，究竟是直接票貼借款或是換票？為何會有原因分不清楚的
    情事？」等事項予以證明。可知兩造間根本無如再審被告矛
    盾虛構之換票，及矛盾虛構之支付差額事實。而原確定判決
    對於再審原告抗辯再審被告主張矛盾乙節，全漏未記載及說
    明，亦違背民事訴訟法第四百五十四條第二項之規定。故再
    審原告依民事訴訟法第四百九十六條第一項第一款規定適用
    法規顯有錯誤，及民事訴訟法第四百九十七條規定，認有足
    以影響判決之重要證物（即上開再審被告亦主張系爭六張支
    票是直接借款之矛盾證詞）漏未審酌，提出本件再審之訴。
  (七)綜上，再審原告並無積欠九十八萬一千一百元之事實，亦無
    再審被告所訛稱：再審原告係持系爭六張支票影本（共九十
    二萬七千八百元）與伊換票、再審原告係持系爭五張支票影
    本（共八十八萬八千六百元）與伊換票、再審原告與伊換票
    時，交付其現金差額五萬三千三百元等事實。實則，本件是
    於九十一年間，再審被告因錯認其與訴外人即再審原告之妻
    陳蔡銀秀有一筆三萬元、一筆十萬元及其有短收利息等情事
    ，無法接受再審原告夫妻之解釋，致兩造因而交惡。再審被
    告竟將兩造於八十八年底，曾在律師事務所見面，其所帶回
    二十餘張舊的支票影本中，翻印出系爭六張支票影本來滋事
    ，此有再審被告所稱：「我所提出的支票影本，是由我自行
    影印的，不是被告交給我的」、「如要翻印可以很多張，非
    只有系爭六張」等語為證。故本件再審被告並沒有支付系爭
    六張支票影本之總金額（共九十二萬七千八百元）予再審原
    告。
  (八)爰引民事訴訟法第四百九十六條第一項第一款及第四百九十
    七條之規定，提起本件再審之訴，請求判命：(一)原再審確定
    判決廢棄。(二)原確定判決（除確定部分外）關於命再審原告
    給付「新台幣九十二萬七千八百元，並自民國九十二年五月
    十五日起至清償日止，按週年利率百分之五計算之利息」部
    分，及該部分訴訟費用（除確定部分外）之裁判均廢棄。(三)
    上開廢棄部分，再審被告之訴駁回。
二、再審被告則以下述等語，資為抗辯：
  (一)再審原告提起本件再審之訴，並不符合民事訴訟法第四百九
    十六條第一項及民事訴訟法第四百九十七條之規定。
  (二)觀諸再審原告所提出之再審理由，均是在爭執原確定判決認
    定事實錯誤，並未具體敘明原確定判決究竟有何不適用法規
    或適用法規顯有錯誤之情形。
  (三)有關兩造各項事實及證據上之攻防，與爭點有關者，原確定
    判決均已一一認定並敘明其理由於判決內，亦無任何足以影
    響判決之重要證據漏未審酌之情事。
三、按依第四百六十六條不得上訴於第三審法院之事件，除前條
    規定外，其經第二審確定之判決，如就足影響於判決之重要
    證物，漏未斟酌者，亦得提起再審之訴；又適用法規顯有錯
    誤，得以再審之訴對於確定終局判決聲明不服；民事訴訟法
    第四百九十七條及第四百九十六條第一項第一款固分別定有
    明文。惟按民事訴訟法第四百九十六條第一項第一款所謂適
    用法規顯有錯誤，係指法院就認定事實，適用法律有適用法
    規顯然錯誤之情形；茍事實審法院依卷內所附之證據資料加
    以取捨、判斷，而為事實之認定，縱令其認定事實有漏未斟
    酌證物或認定事實錯誤等情事，亦與適用法規有錯誤之再審
    事由有間；又所謂確定判決適用法規顯有錯誤，係指確定判
    決所適用之法規顯然不合於法律規定，或與司法院現尚有效
    之大法官會議之解釋，或法院尚有效之判例顯然違反者而言
    ；至於消極的不適用法規之情形雖亦包括在內，惟需消極的
    不適用法規顯然於判決之結果有影響者為限，且亦不包括漏
    未斟酌證據及認定事實錯誤之情形在內（司法院大法官會議
    釋字第一七七號解釋、最高法院六十年度台再字第一七○號
    及同院六十三年度台上字第八八○號判例參照）。次按民事
    訴訟法第四百九十七條所謂重要證據漏未斟酌，係指前第二
    審言詞辯論終結前，已經存在並已為證據聲明之證據，而第
    二審並未認為不必要，而仍忽略證據聲明未為調查，或已為
    調查而未就其調查之結果予以判斷者而言。若已在前判決理
    由中說明其為不必要之證據或說明就調查之結果並不能為有
    利原告之事實判斷，則為已加斟酌，不得作為再審理由；又
    此所謂證物，專指「物證」而言（最高法院二十九年度上字
    第六九六號判例參照）。
四、本件再審原告係以下述等語為提起本件再審之訴之理由，並
    爰引民事訴訟法第四百九十六條第一項第一款及第四百九十
    七條之規定，提起本件再審之訴：
  (一)原確定判決雖認：「上訴人自承被上訴人先後於八十八年八
    月四日匯十六萬三千零二十六元、八十八年八月九日匯二十
    七萬零一百九十六元及八十八年九月三日交付四十九萬九千
    元，對此有帳可查的已有一百零三萬二千二百二十二元」云
    云，惟按全案並無如原確定判決此處所指的事實。另其雖又
    認：「可見被上訴人主張就該八十八年八月四日、八十八年
    八月九日及八十八年九月四日三次之借款，均有如數給付」
    云云，惟此乃原確定判決繼續前開錯誤，以不存在之事實，
    作為論據基礎，繼續違法臆測而為判決者；已有違最高行政
    法院六十二年度判字第四○二號、六十一年度判字第七十號
    及六十二年度判字第六一○號判例意旨。且本件並無交付借
    款之事實，故原確定判決亦違背民法第四百七十四條消費借
    貸之規定，而有民事訴訟法第四百九十七條規定，對足以影
    響判決之重要證物漏未審酌之情形。
  (二)原確定判決固認：「是就八十八年八月四日、八十八年八月
    九日及八十八年九月四日該三次票貼總金額一百八十九萬七
    千五百元，扣減上述金額（即原確定判決法官指伊認定已兌
    現九十一萬六千四百元之金額），為九十八萬一千一百元，
    與被上訴人主張之計算所得金額相符合」云云；惟按該三次
    票貼，其中八十八年八月四日之金額為三十七萬二千五百元
    ，八月九日之金額為五十五萬八千六百元，九月三日之金額
    為八十九萬九千九百元，總計為一百八十三萬一千元，並無
    原確定判決所指之一百八十九萬七千五百元。又原確定判決
    以前開重大錯誤之事項，作為論據之基礎，繼續違法臆測，
    並認：「被上訴人甲○○於該三次匯款，至少有一百零三萬
    二千二百二十二元，再如何計算，亦得不出乙○○所主張尚
    有該六張票貼支票未付款，自亦不會發生有乙○○主張之『
    因八十八年十月二十八日日郭告知有收回票據表中之六張票
    未付款票貼』，乙○○始註明收回票據『九十八萬一千一百
    元』之情形」云云；惟按並無原確定判決此處所認：「該三
    次匯款，至少有一百零三萬二千二百二十二元」之事實，又
    再審被告素有「改票」做票貼的情事，故可證明再審原告主
    張書寫「九十八萬一千一百元」係因八十八年十月二十八日
    再審被告核算有六張票據未付款票貼，再審原告始註明收回
    「九十八萬一千一百元」，並非債權債務關係等情屬實。故
    原確定判決已有違最高行政法院六十一年度判字第七十號判
    例意旨，且有民事訴訟法第四百九十七條規定，對足以影響
    判決之重要證物漏未審酌之情形。
  (三)原確定判決違法替再審被告主張，並認：「是以被上訴人主
    張上訴人在持有一審判決附表二之客票調借現款九十八萬一
    千一百元，嗣於八十八年十月三日以除編號二外之系爭支票
    ，並交付現金五萬三千三百元，換取收回除編號六外之一審
    判決附表二之支票等語，應堪信為真實」云云；惟按再審被
    告並無上開之主張，而原確定判決此處代再審被告所做出上
    開之主張，已違背最高行政法院六十二年度判字第四○二號
    判例之意旨，並違反民事訴訟法第四百九十七條之規定。
  (四)原確定判決審理中，再審被告所舉之系爭六張支票影本，是
    其所翻印偽造的，此有再審被告所稱：「如要翻印可以很多
    張，非只有系爭六張」等語為證。且全案並無再審原告持一
    審判決之附表一編號一至六支票與再審被告換取一審判決之
    附表二編號一至六支票的事實。又原確定判決對於前開再審
    原告抗辯：再審被告所舉之六張支票影本係偽造乙節，全漏
    未記載及說明，顯然原確定判決已違背最高行政法院六十一
    年度判字第七十號判例之意旨，亦違背民事訴訟法第四百五
    十四條第二項有關之規定（即舉證責任之分配）。
  (五)另於原確定判決審理中，再審被告一面主張，再審原告以六
    張新支票，與伊交換六張舊支票，由再審原告支付現金差額
    即五萬三千三百元予伊；然再審被告另卻又主張，再審原告
    以六張新支票，與其交換五張舊支票八十八萬八千六百元，
    則是伊支付現金差額三萬九千二百元予再審原告，可知再審
    被告之主張顯有矛盾；並與原確定判決違法代替再審被告主
    張「系爭支票是五張舊支票換五張新支票」之理由，有重大
    的矛盾。又再審被告皆未就「伊究竟如何有系爭六張支票影
    本？又若兩造有『換票』，那為何會有誰支付差額給誰，分
    不清楚的情事？」等事項予以證明；而原確定判決對於上開
    再審原告抗辯：再審被告主張矛盾乙節，全漏未記載及說明
    ，已違背民事訴訟法第四百五十四條第二項之規定，而有違
    反民事訴訟法第四百九十六條第一項第一款適用法規顯有錯
    誤及民事訴訟法第四百九十七條規定之情形。
  (六)再者，原確定判決審理中，再審被告一面主張，再審原告以
    六張新支票與伊交換六張舊支票，由再審原告支付現金差額
    即五萬三千三百元予伊，其並無預扣一分半利息云云。然再
    審被告另又主張，再審原告以六張新支票，向其直接票貼借
    款，有向再審原告收取預扣月息一分半之利息，並非換票和
    祇補差額，其有匯現金到再審原告夫妻的帳戶云云；可知再
    審被告之主張顯有矛盾。且再審被告皆未就「系爭六張支票
    之原因，究竟是直接票貼借款或是換票？為何會有原因分不
    清楚的情事？」等事項予以證明。而原確定判決卻對於再審
    原告抗辯：再審被告主張矛盾乙節，全漏未記載及說明，亦
    違背民事訴訟法第四百五十四條第二項之規定。故再審原告
    依民事訴訟法第四百九十六條第一項第一款規定適用法規顯
    有錯誤，及民事訴訟法第四百九十七條認有足以影響判決之
    重要證物漏未審酌之規定，提出本件再審之訴。
五、惟查：
  (一)本院原再審確定判決就再審原告前揭所陳之(一)、(二)、(三)、(五)
    及(六)部分之抗辯及主張（即舉證責任分配），已於原再審確
    定判決理由乙實體部分四之(二)中，援引原確定判決理由四及
    五所載詳細說明其論據，並以：「三、次按民事訴訟法第四
    百九十六條第一項第一款所謂適用法規顯有錯誤，係指法院
    就認定事實，適用法律有適用法規顯然錯誤之情形；茍事實
    審法院依卷內所附之證據資料加以取捨、判斷，而為事實之
    認定，就令其認定事實有漏未斟酌證物或認定事實錯誤等情
    事，亦與適用法規有錯誤之再審事由有間。又所謂確定判決
    適用法規顯有錯誤，係指確定判決所適用之法規顯然不合於
    法律規定，或與司法院現尚有效之大法官會議之解釋，或法
    院尚有效之判例顯然違反者而言；至於消極的不適用法規之
    情形雖亦包括在內，惟需消極的不適用法規顯然於判決之結
    果有影響者為限，且亦不包括漏未斟酌證據、取捨證據失當
    及認定事實錯誤之情形在內（司法院大法官會議釋字第一七
    七號解釋、最高法院六十年度台再字第一七○號、同院六十
    三年度台上字第八八○號判例及同院八十七年度台上字第一
    九三六號判決參照）。‧‧原確定判決依卷內所附之證據資
    料予以審酌，加以取捨、判斷而為事實之認定，就令其認定
    事實有漏未斟酌證物、取捨證據失當或認定事實錯誤等情事
    ，亦與適用法規顯有錯誤之再審事由有間。再審原告前揭對
    確定判決有關取捨證據、認定事實之指摘，揆諸上開最高法
    院裁判意旨，此乃屬原審法院取捨證據、認定事實之職權行
    使範圍。再審原告主張有民事訴訟法第四百九十六條第一項
    第一款之再審事由，不足為採。」之調查結果予以判斷說明
    再審原告之辯稱為何不足採之理由；復經本院調閱本院九十
    四年度再易字第十五號請求給付借款事件之民事卷宗查明屬
    實無訛。再參諸按法院裁判適用法規或解釋法律，係依職權
    為之，原無待當事人提出其他判決以為證據；再審原告提出
    之上述有關「舉證責任分配」之解釋，乃利用其法律上之見
    解而為有利於己之主張，仍不能謂係民事訴訟法第四百九十
    六條第一項之再審理由（最高法院六十四年度台聲字第五八
    號判例參照）。亦即此乃屬原審法院取捨證據、認定事實之
    職權行使範圍，復無違背社會上一般之經驗法則或有無相互
    矛盾之情形；況民事訴訟法第四百九十六條第一項第一款所
    謂適用法規顯有錯誤，係指法院就認定事實，適用法律有適
    用法規顯然錯誤之情形，並不包括認定事實錯誤之情形在內
    （最高法院六十三年度台上字第八八○判例參照）。從而此
    部分尚與適用法規有錯誤之再審事由有間，自不足採。
  (二)又本院原再審確定判決就再審原告前揭所陳之(四)部分之抗辯
    及主張，雖未於判決理由中加以說明。惟按適用法規顯有錯
    誤者，當事人得以再審之訴，對於確定終局判決聲明不服；
    但當事人已依上訴主張其事由或知其事由而不為主張者，不
    在此限；民事訴訟法第四百九十六條第一項第一款定有明文
    ；所謂『適用法規顯有錯誤』者，係指確定判決所適用之法
    規顯然不合於法律規定，或與司法院現尚有效及大法官會議
    之解釋，或最高法院尚有效之判例顯然違反者而言，最高法
    院著有六十年度台再字第一七○號判例可稽；是以所謂『適
    用法規顯有錯誤』，不包括漏未斟酌證據及認定事實錯誤之
    情形在內（最高法院六十三年度台上字第八八○號判例參照
    ）。查本件再審原告以本院原再審確定判決有適用法規顯有
    錯誤之再審事由所主張前揭(四)之事項，並未於原確定判決第
    一審（即九十二年度訴字第九九七號）審理時提出主張或答
    辯，有該判決書一份在卷可參（見本院卷第五三至五五頁）
    ；至其於本院原確定判決審理時，固有於所提出之民事準備
    書狀載及此事（見九十三年度上易字第二○○號卷第二○九
    至二一○頁），而在原確定判決之訴訟程序據為主張，惟揆
    諸前階說明，依民事訴訟法第四百九十六條第一項但書規定
    ，已不能據為再審事由之主張；況且，本院原確定判決就再
    審原告前開主張之事項（即(一)、(二)、(三)、(五)及(六)部分之抗辯
    及主張），已經斟酌全辯論之意旨及調查證據之結果，並依
    卷內訴訟資料，認再審被告起訴主張之事實為真正，並詳敘
    認定之理由及依據（參見原確定判決理由四至六），則由此
    足證原確定判決已就再審原告前揭所陳之(四)部分之抗辯及主
    張，已以間接說明之方式認定為不足採；此外，亦無不適用
    法規或適用不當及認定事實與適用證據不合之判決理由矛盾
    之適用法規顯有錯誤之情事。從而原再審確定判決依卷內所
    附之證據資料予以審酌，加以取捨、判斷而為事實之認定，
    既已於原再審確定判決內詳為敘明其取捨、判斷之理由，自
    非不依證據而逕為判斷；亦無並未認為不必要，而仍忽略證
    據聲明未為調查，或已為調查而未就其調查之結果予以判斷
    者。從而，再審原告執此部分作為提起再審之事由，仍不足
    採。
  (三)另經本院詳閱再審原告前揭所陳之(一)至(六)部分之抗辯，有者
    亦僅係對於原再審確定判決有關取捨證據、認定事實有所指
    摘，已如前述；惟此亦屬原審法院取捨證據、認定事實之職
    權行使範圍，復無違背社會上一般之經驗法則，自亦與適用
    法規有錯誤之再審事由有間。又所謂確定判決適用法規顯有
    錯誤，係指確定判決所適用之法規顯然不合於法律規定，或
    與司法院現尚有效之大法官會議之解釋，或法院尚有效之判
    例顯然違反者而言；至於消極的不適用法規之情形雖亦包括
    在內，惟需消極的不適用法規顯然於判決之結果有影響者為
    限，且亦不包括漏未斟酌證據及認定事實錯誤之情形在內，
    則如前述。因之，本院原再審確定判決既已於前揭理由詳述
    其認定：「四(二)原確定判決依卷內所附之證據資料予以審酌
    ，加以取捨、判斷而為事實之認定，就令其認定事實有漏未
    斟酌證物、取捨證據失當或認定事實錯誤等情事，亦與適用
    法規顯有錯誤之再審事由有間。再審原告前揭對確定判決有
    關取捨證據、認定事實之指摘，揆諸上開最高法院裁判意旨
    ，此乃屬原審法院取捨證據、認定事實之職權行使範圍。再
    審原告主張有民事訴訟法第496條第1項第1款之再審事由，
    不足為採。‧‧(三)‧‧並無判決理由與主文顯有矛盾之情形
    。又再審原告提出92年11月04日再審被告之準備書狀及對帳
    日為88年10月03日之收回票據表之證物，該證物均係前訴訟
    程序事實審94年03月29日言詞辯論終結前已存在之證物，且
    為再審原告知之並得為使用，而非現始知之，或現始能使用
    ，且於確定判決理由中業經斟酌（見確定判決理由五(一)5.6.
    ），故與所謂發現未經斟酌之證物或重要證物漏未斟酌不合
    ，難認有再審事由。」之論據，則揆諸前揭說明，尚與所謂
    確定判決適用法規顯有錯誤或就重要證物漏未斟酌之再審事
    由有間。因之，再審原告執此部分作為再審之事由，尚非有
    理。
  (四)按對於已確定之再審判決又提起再審之訴，其訴訟標的計有
    (1)原確定判決之訴訟標的，(2)對原確定判決提起再審之訴之
    訴訟標的，(3)對再審之訴之確定終局判決提起再審之訴之訴
    訟標的。亦即共有三訴訟標的之存在，若多次對再審之訴之
    確定終局判決提起再審之訴，依此類推，則有三以上之訴訟
    標的。又此三訴訟標的之間，亦有先後排列之相互依存關係
    ，必須已確定之再審判決有再審理由，始得審究原確定判決
    有無再審理由，層次上不可不辨。本件再審原告係對本院九
    十四年度再易字第十五號已確定之再審判決提起再審之訴，
    揆諸上開說明，其訴訟標的與原確定判決自應不同，則其要
    件事實與證據方法、資料也有不同，法規之適用更是隨之而
    異。是其有無再審理由，自應就該「已確定之再審判決」本
    身有如何合於法定再審事由之具體情事，始為相當。而再審
    原告於本件卻僅指摘本院九十三年度上易字第二○○號原確
    定判決有上開所載適用法規顯有錯誤或就重要證物漏未斟酌
    之再審理由，對本院九十四年度再易字第十五號原再審確定
    判決則未予任何糾正指摘有何提起再審之訴之再審理由。是
    以本件再審原告係僅以原確定判決有上開再審理由，逕以原
    確定再審判決仍未予糾正，遽指該已確定再審判決亦有同樣
    之再審理由；惟按揆諸前揭說明，「已確定之再審判決」與
    「原確定判決」兩者之訴訟標的既不相同，其要件事實及證
    據並適用法規自應均有不同；從而再審原告主張本院九十四
    年度再易字第十五號之原確定再審判決有適用法規顯有錯誤
    及就足影響於判決之重要證物漏未斟酌之再審理由，顯有誤
    會。
  (五)再者，本院原確定判決（即九十三年度上易字第二○○號）
    就再審原告前揭所陳(一)至(六)之抗辯及主張，確已於原確定判
    決理由乙實體部分四至六中詳細說明為何不足採信之論據。
    至於再審原告指摘本院原確定判決有適用法規顯有錯誤或就
    重要證物漏未斟酌之情形，惟姑不論此已因非本院所得斟酌
    審理者，致不足採；且究諸其內容要之乃僅係對於原確定判
    決有關取捨證據、認定事實有所指摘；而此亦屬原審法院取
    捨證據、認定事實之職權行使範圍，復無違背社會上一般之
    經驗法則，自亦與適用法規有錯誤之再審事由有間。又所謂
    確定判決適用法規顯有錯誤，係指確定判決所適用之法規顯
    然不合於法律規定，或與司法院現尚有效之大法官會議之解
    釋，或法院尚有效之判例顯然違反者而言；至於消極的不適
    用法規之情形雖亦包括在內，惟需消極的不適用法規顯然於
    判決之結果有影響者為限，且亦不包括漏未斟酌證據及認定
    事實錯誤之情形在內，則如前述；因之，再審原告指摘本院
    原確定判決有違背民事訴訟法第四百五十四條第二項有關規
    定（即舉證責任之分配）之情況，惟並未據其提出任何確切
    之證據足資證明有何適用法規有錯誤之具體再審事由，亦無
    並未認為不必要，而仍忽略證據聲明未為調查；或已為調查
    而未就其調查之結果予以判斷者；或相互矛盾之情形。且究
    其事由，要之亦僅係對於原確定判決有關取捨證據、認定事
    實有所指摘；而此亦屬原審法院取捨證據、認定事實之職權
    行使範圍，復無違背社會上一般之經驗法則。況縱認再審原
    告此部分所陳之抗辯及主張（即舉證責任之分配）屬實，然
    依前揭說明，並不會造成原確定判決有不同之認定結果（即
    有利於再審原告），亦即此部分並不足以影響或動搖原確定
    判決所為上開認定之結果。從而，再審原告執此部分提起再
    審之訴，仍與再審之事由有間，亦不足採。
  (六)末者，再審原告雖又陳述原確定判決違法替再審被告主張，
    且再審被告所舉之系爭六張支票影本，是其所翻印偽造的，
    此有再審被告所稱：「如要翻印可以很多張，非只有系爭六
    張」等語為證（即再審原告前揭所陳之(三)至(四)部分之抗辯）
    。惟此則經再審被告具狀予以堅決否認，且按民事訴訟法所
    謂證據漏未斟酌，係指前第二審言詞辯論終結前，已經存在
    並已為證據聲明之證據，而第二審並未認為不必要，而仍忽
    略證據聲明未為調查，或已為調查而未就其調查之結果予以
    判斷者而言。若已在前判決理由中說明其為不必要之證據或
    說明就調查之結果並不能為有利原告之事實判斷，則為已加
    斟酌，不得作為再審理由。且所指之情事於前訴訟程序業已
    提出並經法院斟酌；即與發現未經斟酌之新證物，得依民事
    訴訟法第四百九十六條第一項第十三款規定提起再審之訴之
    規定不合（最高法院七十九年度台上字第一八三五號判決參
    照）；則揆諸前揭說明，再審原告執此部分作為再審之事由
    ，亦非有理。另依再審原告所提出之再審書狀中，並未具體
    表明其有何發見未經斟酌之「證物」，或得使用該「證物」
    ，及如經斟酌可受較有利之裁判者。況消極的不適用法規，
    仍需顯然於判決之結果有影響者為限，且亦不包括漏未斟酌
    證據及認定事實錯誤之情形在內，已如前述。因之，再審原
    告此部分陳述之內容，仍不能資為再審之理由。
六、綜上所述，再審原告指摘原再審確定判決有民事訴訟法第四
    百九十六條第一項第一款及第四百九十七條所規定之就足影
    響於判決之重要證物漏未斟酌、或適用法規顯有錯誤之再審
    事由，向本院提起本件再審之訴，求予將原確定判決不利於
    再審原告部分廢棄，准如再審聲明之所示，顯為無理由，爰
    不經言詞辯論逕予判決駁回。
七、又本件待證事實已臻明確，兩造其餘攻擊防禦方法及舉證，
    對判決之結果已不生影響，爰不一一詳為審酌，附此敘明。
八、據上論結，本件再審之訴為無理由，依民事訴訟法第五百零
    二條第二項及第七十八條，判決如主文。
中    華    民    國    95    年     1    月     2    日
                  民事第五庭    審判長法  官  張世展
                                      法  官  吳上康
                                      法  官  蘇清恭
上為正本係照原本作成。
不得上訴。
中    華    民    國    95    年    1     月     3    日
                                      書記官  蕭奎璋
                                                 K


司法院資訊處製作；財團法人民間司法改革基金會備份。
